臺灣雲林地方法院民事判決　九十三年度訴字第九五號
　　原　　　告　雲林縣褒忠鄉公所
　　法定代理人　丙○○
　　訴訟代理人　陳鎮律師
　　被　　　告　乙○○　　　　.
　　訴訟代理人　甲○○　　　　.
　　被　　　告　丁○○　　　　.
右當事人間請求返還土地等事件，本院於民國九十三年九月十六日言詞辯論終結，判
決如左：
    主    文
被告乙○○應將坐落雲林縣褒忠鄉○○段四八六地號土地上如附圖所示Ａ部分面積一
九八平方公尺磚造建物、Ｂ部分面積二六‧四二平方公尺鐵架鐵皮地上物拆除，並將
該部分基地連同Ｃ部分面積一二五‧五八平方公尺空地交還原告。
被告乙○○應自民國九十三年八月十七日起，至返還前項土地之日止，按月給付原告
新台幣伍仟壹佰柒拾柒元。如對被告乙○○之財產為強制執行無效果時，由被告丁○
○給付之。
訴訟費用由被告乙○○負擔。
本判決於原告以新台幣壹佰貳拾參萬元為被告供擔保後，得假執行。
    事    實
甲、原告方面：
  一、聲明：除假執行擔保金額外，如主文所示。
  二、陳述：
    （一）被告乙○○於民國（下同）九十年一月一日向原告承租坐落雲林縣褒忠鄉
          ○○段四八六地號土地，期間自九十年一月一日起至九十三年十二月三十
          一日止。租金每年一、七月開徵，分二期繳納。被告乙○○積欠自九十一
          年一月一日起至九十二年十月二十日止之租金新台幣（下同）十萬零四百
          四十六元未繳。原告乃聲請法院對其核發支付命令，並獲確定在案。嗣於
          九十三年八月以被告積欠租金超過法定期限為由，發函終止兩造間之租賃
          契約。
    （二）被告乙○○於租賃契約終止後，仍繼續占有使用系爭土地，每月受有相當
          於租金五千一百七十七元之利益，並致原告受有損害。又被告丁○○為系
          爭租賃契約之普通保證人，就此相當於租金之損害金，自應負責。
  三、證據：提出雲林縣褒忠鄉公有基地租賃契約、本院九十二年度促字第二二七八
      　　　二號支付命令暨確定證明書、褒忠鄉公所九十二年十月二十日褒鄉財字
      　　　第○九二○○○七六八六號函暨掛號信件回執、土地登記謄本、台中法
      　　　院郵局第四二○二號存證信函暨掛號信件回執為證。
乙、被告乙○○方面：
  一、聲明：原告之訴及假執行之聲請均駁回。
  二、陳述：被告自四十三年起至八十五年止，即因與原告間之租賃關係，而於系爭
    　　　　土地上建屋居住。於此期間原告均未表示被告需於租賃關係終止後無條
　　　　　　件拆屋還地。是故，其逕行以九十一年一月一日始簽立之租賃契約強制
　　　　　　被告無條件拆屋還地，於法不合。
  三、證據：提出戶口名簿、褒忠鄉公所鄉有基地租金及損害賠償金收入繳款書為證
      　　　。
丙、被告丁○○方面：
    被告未於言詞辯論期日到場，亦未提出準備書狀作何聲明或陳述。
丁、本院依職權調閱本院九十二年度促字第二二七八二號支付命令卷宗，並履勘現場
    暨函請雲林縣虎尾地政事務所派員會同本院實施測量。
    理    由
一、本件被告丁○○未於言詞辯論期日到場，核無民事訴訟法第三百八十六條各款所
    列情形，爰依原告聲請，由其一造辯論而為判決。
二、原告主張被告乙○○於九十年一月一日邀同被告丁○○為保證人，而向其承租坐
    落雲林縣褒忠鄉○○段四八六地號土地，期間自九十年一月一日起至九十三年十
    二月三十一日止。租金每年一、七月開徵，分二期繳納。被告乙○○積欠自九十
    一年一月一日起至九十二年十月二十日止之租金共計十萬零四百四十六元等情，
    業經其提出雲林縣褒忠鄉公有基地租賃契約、本院九十二年度促字第二二七八二
    號支付命令暨確定證明書、土地登記謄本為證，並為到場被告乙○○所不爭執，
    自屬真實。茲就兩造爭點分述如左。
三、租賃契約是否已經原告合法終止之爭點部分：
    （一）按承租人應依約定日期支付租金，如租金分期支付者，於每期屆滿時支付
          之。承租人租金支付有遲延者，出租人得定相當期限，催告承租人支付租
          金，如承租人於其期限內不為支付，出租人得終止契約。民法第四百三十
          九條、第四百四十條第一項定有明文。又被告積欠租金超過法定期限者，
          原告得隨時終止租約，亦為兩造租賃契約書第十三條第三款所明定。查本
          件被告乙○○積欠九十一年一月一日起至九十二年十月二十日止之租金，
          業如前述，是原告主張被告乙○○遲付租金達二期以上，已符合終止租賃
          契約之事由等語，應屬真實。
    （二）租金遲付之終止租約，須經出租人定相當期限催告承租人支付，而承租人
          仍不支付者，始有終止租約之權。此之催告屬意思通知之性質，其效力之
          發生，應準用民法關於意思表示之規定。查本件原告於九十二年九月九日
          以褒鄉財字第○九二○○○六六一四號函催告被告乙○○儘速繳納九十二
          年前後期租金，該催告之意思通知並於同年九月十日送達被告乙○○，此
          經本院調閱九十二年度促字第二二七八二號支付命令卷宗查核無訛。而被
          告乙○○既於催告經相當期限後仍未支付租金，則原告於九十三年八月十
          三日委託陳鎮律師以台中法院郵局第四二○二號存證信函終止租賃契約，
          即有理由。是系爭租賃契約已於九十三年八月十六日被告乙○○收受前述
          存證信函後即告終止。
四、租賃契約終止後，被告乙○○應否拆屋還地之爭點部分：
    （一）承租人於租賃關係終止後，應返還租賃物，民法第四百五十五條前段定有
          明文。查如附圖所示ＡＢ等未辦理所有權第一次登記之建物，係被告吳耀
          芳於四十三年間出資興建，此據其陳述明確（見九十三年六月十日筆錄）
          ，並有戶口名簿、七十四年暨七十八年之褒忠鄉公所鄉有基地租金及損害
          賠償金收入繳款書附卷可證。足認上述建物於九十年一月一日系爭租賃契
          約訂立之時即已存在。而觀諸租賃契約書第二條約定「本租約出租之基地
          ，限於現狀使用‧‧‧承租人需要建築使用時（包括新建、增建、改建及
          修建）應向出租機關依規定申請發給使用同意書，憑以請領建築執照建築
          使用」、第八條第二、三款約定「原有建物者，限於現狀使用，不得新建
          、增建、改建」、「空地限作庭院、廣場或耕作使用，承租人不得作任何
          建築使用」等語，可認兩造締約之真意，係按九十年一月一日締約當時，
          被告乙○○已有如附圖所示建物現狀承租使用系爭土地至明。從而，原告
          本於民法第四百五十五條前段規定，請求被告乙○○將附圖所示建物拆除
          後，始交還土地，於法無據。
    （二）租約終止後，出租人除得本於租賃物返還請求權，請求返還租賃物外，倘
          出租人為租賃物之所有權人時，並得本於所有權之作用，依無權占有之法
          律關係，請求返還租賃物（最高法院七十五年台上字第八○一號判例參照
          ）。查原告為系爭土地之所有權人，有土地登記謄本在卷為憑。被告吳耀
          芳於租賃契約終止後無權占有系爭土地建屋使用，其並為該建物之所有權
          人，有拆除建物之權限。從而，原告本於民法第七百六十七條規定，請求
          被告乙○○拆屋還地，為有理由，應予准許。
五、原告請求被告返還相當於租金之不當得利是否有據之爭點部分：
    （一）按無法律上之原因而受利益，致他人受損害者，應返還其利益，民法第一
          百七十九條前段定有明文。又無權占有他人之土地，可獲得相當於租金之
          利益，亦為社會通常之觀念。本件被告乙○○於九十三年八月十六日租賃
          契約終止後仍繼續占有系爭土地，係無法律上原因而受有相當於租金之利
          益，並侵害原告對土地所有權利益之歸屬，致受有損害。是原告主張被告
          乙○○應返還無權占用系爭土地所受相當於租金之不當得利，於法有據。
    （二）租用土地建築房屋之土地租金以不超過土地申報總價額年息百分之十為限
          ，此為土地法第一百零五條、第九十七條第一項所明定。而無權占用他人
          之土地設立地上物，計算不當得利價額之情形，依理應同此解釋。又衡量
          不當得利之價額時，應綜合考量系爭土地之位置、工商繁榮之程度、承租
          人利用基地之經濟價值等因素，惟依前述規定，仍應以系爭土地之申報總
          地價年息百分之十為最高限額，自屬當然。查系爭土地面積三百五十平方
          公尺，公告土地現值為每平方公尺一萬零五百元，有土地登記謄本附卷可
          稽。則系爭土地申報總價額年息百分之十為三十六萬七千五百元，折合每
          月為三萬零六百二十五元（計算式：350x10500x10%x1/12=30625）。並綜
          參系爭土地面臨道路，交通尚稱便利，惟附近商業活動並不繁榮，及被告
          乙○○使用系爭土地建築如附圖所示ＡＢ建物之利益等情，認原告主張被
          告乙○○受有每月五千一百七十七元之不當得利，應屬相當。從而，原告
          本於不當得利規定請求被告乙○○應自九十三年八月十七日起至返還系爭
          土地之日止，按月給付五千一百七十七元，為有理由，應予准許。
    （三）被告丁○○既為被告乙○○系爭土地租賃契約之履行責任及損害賠償責任
          之保證人，則原告請求如對被告乙○○之財產為強制執行無效果時，由其
          給付之，即屬正當，應予准許。
六、原告陳明願供擔保，聲請宣告假執行，核無不合，爰酌定相當擔保金額准許之。
七、據上論結，本件原告之訴為有理由，依民事訴訟法第三百八十五條第一項前段、
    第七十八條、第八十五條第一項後段，第三百九十條第二項，判決如主文。
中　　　華　　　民　　　國　　九十三　　年　　　九　　　月　　 三十 　　日
                                臺灣雲林地方法院民事第一庭
~B法　　　官　鍾貴堯
右正本證明與原本無異。
如不服本判決，應於本判決送達後二十日內向本院提出上訴狀。（須附繕本）
中　　　華　　　民　　　國　　九十三　　年　　　九　　　月　　 三十 　　日
~B法院書記官　張雅如
